臺灣高等法院民事判決　九十一年度上易字第六八號
　　　上　訴　人　乙○○
　　　被　上訴人　甲○○
右當事人間排除侵害事件，上訴人對於中華民國九十年十二月十八日臺灣板橋地方法
院九十年度訴字第六七四號第一審判決提起上訴，本院判決如左：
　　　主 　　 文
上訴駁回。
第二審訴訟費用由上訴人負擔。
    　事實及理由
一、上訴人起訴主張：被上訴人所有坐落臺北縣永和市○○路二一七之一號房屋，其
    中八點一一平方公尺面積，坐落在上訴人所有臺北縣永和市○○段九二五地號土
    地上（下稱系爭土地─指八點一一平方公尺部分），被上訴人顯然無權占有上訴
    人之土地，爰依民法第七百六十七條規定訴請被上訴人拆屋還地，並自八十四年
    十月三十日起至還地日止，按月給付新台幣（下同）四千元計算之損害金。原審
    為上訴人敗訴之判決，爰上訴聲明：(一)原判決關於駁回上訴人後開部分之訴廢棄
    。(二)被上訴人應將坐落臺北縣永和市○○段九二五地號土地上如上訴人上訴理由
    (二)狀附圖紅色部分、面積八點一一平方公尺（即系爭土地）地上建築物拆除，將
    基地回復原狀，返還該土地與上訴人，並給付上訴人七萬七百零三元及自民國九
    十年四月三十日起至返還土地之日止，按月給付上訴人一千一百六十七元。
二、被上訴人則以其於七十四年四月二日向案外人蔡細悌購買坐落同上段九二六地號
    土地及其上二一七之一號二層房屋，使用至今已十九年餘，並無增建、改建之情
    ，上開房屋購買時即為今日之狀態，其不知房屋有佔用到上訴人所有之土地等語
    ，資為抗辯。並答辯聲明：上訴駁回。
三、系爭九二五地號土地及二一七號房屋為上訴人所有，另九二六地號土地及二一七
    之一號房屋為被上訴人所有，二一七之二號房屋為第三人吳明華所有，為兩造所
    不爭執，且有土地登記謄本在卷可憑。而被上訴人及吳明華所有二一七之一、二
    一七之二號房屋佔用上訴人所有上開九二五地號土地，分別計有八點一一平方公
    尺、二點四二平方公尺乙節，業經原法院於八十九年度自字第二五○號刑事案件
    審理時囑託臺北縣中和地政事務所測量無訛，並有該所八十九年九月五日八九北
    縣中地二字第一二八四０號函及所附土地複丈成果圖、原法院辦理刑案電話查詢
    登記表、勘驗筆錄各一份（附於上開案件卷宗第七四至七九頁）在卷可稽，復經
    本院調閱該卷查明屬實，從而被上訴人所有系爭二一七之一號房屋，其中八點一
    一平方公尺部分面積，確實佔用上訴人所有系爭九二五地號土地之情，固堪以認
    定。
四、惟查訴外人楊君棋（已死亡）於六十三年四月八日向原始所有權人林振儀買受取
    得系爭九二五地號（七十三年間重編前地號為永和鎮○○段秀朗小段二之八三號
    ），其後所有權人分別為萬本響（六十七年六月五日買受取得）、謝冠雄（七十
    八年五月三十一日買受取得）、上訴人乙○○（八十四年十月七日買受取得）；
    另訴外人楊君棋於六十三年二月十五日，向原始所有權人張靜芬買受九二六地號
    土地（七十三年間重編前地號為永和鎮○○段秀朗小段二之七二號），其後所有
    權人分別為莊玉華、閻恒功（應有部分各二分之一，六十五年七月七日買受取得
    ）、李百合（六十五年十二月二十九日買受取得）、蔡細（六十六年六月六日
    買受取得）、被上訴人甲○○（七十年四月二日買受取得），此有臺灣省臺北縣
    土地登記簿影本在卷可憑，可知上開系爭九二五地號土地（其上建有二一七號房
    屋）及九二六地號土地（其上建有二一七之一號房屋），歷經多次買賣關係，兩
    造始分別於八十四年間、七十年間買受取得。又被上訴人主張其向四鄰及前里長
    查訪得知，原前所有人楊君棋先後於六十三年二月間、同年四月間，分別購買系
    爭九二五、九二六地號土地，興建四層建築物（申請門牌號碼為永和市○○路○
    段二一七號），嗣利用二一七號剩餘水溝地、防火巷及二一九號門牌號碼現有牆
    面搭建二層樓建築物二戶（門牌號碼為二一七之一號及二一七之二號），分別出
    售他人，經多次買賣成為今日狀態之情，為上訴人所不爭執，亦堪信為真實。
五、被上訴人於七十年四月二日，向訴外人蔡細購買二一七之一號房屋使用至今均
    無改建等情，業經證人即蔡細之子蔡孝銘於原法院八十九年度自字第二五０號
    案件審理時證述明確；另證人吳明華於原法院審理中證述：伊於六十八年間向楊
    君棋購買二層樓房屋，門牌號碼原係二一七之一號，與被上訴人之房屋相同，為
    方便郵差送信，自編為二一七之二號，因為當時經濟不景氣，楊君棋將房屋分開
    來賣，我買二層樓房屋的一部分，我搬進去時，旁邊住的並非被上訴人，被上訴
    人約於七十年間搬進來，該房屋從我購入至今並未改變，上訴人所住的二一七號
    房屋，在我們隔壁，原始的所有人好像也是楊君棋等語（見原審九十年十二月四
    日言詞辯論筆錄及上開刑事案件八十九年九月一日訊問筆錄）。另證人潘文祥證
    稱：伊係被上訴人鄰居，自七十三年搬來時，被上訴人之房屋即與現狀相同等語
    ；證人蘇雪貞亦具結證稱：伊從六十七年間起，即住於被上訴人對面之臺北縣永
    和市○○路○段二○二號，當時前述房屋已蓋好，且與現狀相同，伊自七十四年
    間向被上訴人承租上開房屋，並未改變該房屋現狀等語（均見上開刑事案件八十
    九年九月一日訊問筆錄）。綜觀以上證人所述，被上訴人主張其自七十年四月間
    購買系爭二一七之二號房屋後即未進行改建乙節，堪信為真實。
六、綜上所述，系爭九二五、九二六地號及其上之房屋原均係楊君棋所有，九二五地
    號土地上建有一棟四層樓房屋（門牌號碼為二一七號），九二六地號土地上建有
    一棟二層樓房屋（門牌號碼為二一七之一號，吳明華另自編為二一七之二號），
    而上開二層樓房屋部分面積坐落在系爭九二五地號土地上，楊君棋分別將房屋出
    售予三人，各經歷多次所有權移轉，兩造及吳明華分別取得二一七、二一七之一
    、二一七之二號房屋，今上訴人主張被上訴人所有之二一七之一號房屋部分面積
　　佔用其所有之九二五號土地，起訴請求被上訴人拆屋還地及給付租與他人所收租
　　金之不當得利云云，被上訴人則抗辯自購買時即今日狀態，伊並非無權占有云云
　　。查被上訴人於七十年四月間向訴外人蔡細處購買二一七之一號房屋，迄今近
　　二十年，其間並未改建，亦不知悉佔用他人土地之事，上訴人請求被上訴人拆屋
　　還地，顯有損被上訴人個人利益，且造成社會資源之浪費，已有未洽。況按土地
　　與房屋為各別之不動產，各得單獨為交易之標的，且房屋性質上不能與土地使用
　　權分離而存在，亦即使用房屋必須使用該房屋之地基，故土地及房屋同屬一人，
　　而將土地及房屋分開同時或先後出賣，其間雖無地上權設定，然除有特別情事，
　　可解釋為當事人之真意，限於賣屋而無基地之使用外，均應推斷土地承買人默許
　　房屋承買人繼續使用土地（最高法院四八年臺上字第一四五七號判例意旨參照）
　　。本件原所有權人楊君棋將坐落在系爭九二五、九二六地號土地上之二一七、二
　　一七之一、二一七之二號房屋分別出售予他人，其中二一七之一、二一七之二號
　　房屋分別佔用系爭九二五地號土地各八點一一、二點四二平方公尺，揆諸前開判
　　例意旨，應可推論系爭九二五地號土地之原承買人，有默許二一七之一、二一七
　　之二號房屋之原承買人繼續使用越界部分土地之意思，而上訴人係九二五地號土
　　地之繼受人，自應受前手之拘束，是被上訴人所有系爭二一七之一號房屋其中八
　　點一一平方公尺部分佔用上訴人所有九二五地號土地，有正當權源，並非無權占
　　有，上訴人依民法第七百六十七條規定請求被上訴人拆屋還地，自有未合。又被
　　上訴人佔用上訴人上開土地，既屬有權占有，自有法律上之原因，上訴人另依民
　　法第一百七十九條規定訴請被上訴人給付將土地租與他人所收取租金之不當得利
　　云云，亦有未合，應予駁回。
七、原審因而駁回上訴人之訴，允無不當。上訴人上訴意旨略以：(一)本件情形無最高
    法院四八年臺上字第一四五七號判例之適用。(二)被上訴人之房屋係違章建築，影
    響公共安全，應予拆除。惟查：(一)系爭土地（八點一一平方公尺部分）與其上之
    房屋，原均屬訴外人楊君棋所有，既為上訴人所不爭執，則楊君棋將土地及房屋
    分別先後出賣與不同之第三人，並輾轉為兩造所繼受，其情形完全符合前揭最高
    法院四八年臺上字第一四五七號判例所示之情事，茲上訴人既不能舉證證明楊君
    棋賣屋當時並無使房屋之承買人無基地之使用權，即應推斷土地承買人默許房屋
    承買人繼續使用土地，上訴人自不能再事請求被上訴人拆屋還地。(二)被上訴人之
    房屋縱係違章建築，亦屬行政（建管）主管機關應否予以拆除之問題，要與本件
    私權爭執無涉。準此，上訴人上訴意旨指摘原判決不當，求予廢棄改判，為無理
    由，應予駁回。
八、據上論結，本件上訴為無理由，依民事訴訟法第四百四十九條第一項、第七十八
　　條，判決如主文。
中　　　華　　　民　　　國　　九十一　　年　　 五　 　　月　　二十一　　日
                                  民事第十四庭
                                　　　審判長法　官　張　劍　男
　　　　　　　　　　　　　　　　　　　　　　法　官　蔡　芳　齡
                                            法　官　藍  文  祥
右正本係照原本作成。
不得上訴。
中　　　華　　　民　　　國　　九十一　　年　　 五　 　　月　　二十二　　日
                                            書記官　董　曼　華
